ACORDAO-COMPLETO-2468777

ACÓRDÃO 6565/2021 ATA 12/2021 - PRIMEIRA CÂMARA

VISTOS, relatados e discutidos estes autos de tomada de contas especial instaurada devido à rejeição da prestação de contas do Convênio Senasp/MJ 178/2007 (Siafi 600987) , firmado entre a Secretaria Nacional de Segurança Pública e a Secretaria de Estado da Justiça e Segurança do Amapá, com vistas à "implementação de atividades sociais, cívicas, esportivas, culturais (...) no âmbito do Programa de Segurança Pública para o Brasil e do Programa de Segurança Pública com Cidadania";
ACORDAM os Ministros do Tribunal de Contas da União, reunidos em Sessão da 1ª Câmara, diante das razões expostas pelo Relator, em:
9.1. excluir a responsabilidade da Secretaria de Estado da Justiça e Segurança do Amapá na presente tomada de contas especial;
9.2. julgar irregulares as contas do responsável Aldo Alves Ferreira (XXX.800.118-XX) , com fundamento nos arts. 1º, inciso I, e 16, inciso III, alíneas "b" e "c", da Lei 8.443/1992, c/c com os arts. 1º, inciso I, e 209, incisos II e III, do RI/TCU;
9.3. condenar o responsável identificado no subitem anterior, com fundamento no art. 19, caput, da Lei 8.443/1992, c/c o art. 210 do RI/TCU, a pagar o valor indicado como "débito" a seguir, atualizado monetariamente e acrescido dos juros de mora, calculados a partir da respectiva data até o dia do efetivo pagamento, deduzida a quantia indicada como "crédito", na data correspondente, e fixando-lhe o prazo de 15 (quinze) dias, contados da ciência, nos termos do art. 23, inciso III, alínea "a", da Lei 8.443/1992, c/c o art. 214, inciso III, alínea "a", do Regimento Interno do TCU, para que comprove perante este Tribunal o recolhimento do montante aos cofres do Tesouro Nacional:
	Valores originais (R$) 
	Débito ou Crédito
	Datas das ocorrências

	131.769,60
	Débito
	4/1/2008

	16,71
	Crédito
	30/4/2009

9.4. autorizar, desde logo, nos termos do art. 28, inciso II, da Lei 8.443/1992, a cobrança judicial da dívida, caso não atendida a notificação;
9.5. autorizar, desde logo, caso solicitado e o processo não tenha sido remetido para cobrança judicial, o pagamento da dívida em até 36 (trinta e seis) parcelas mensais e consecutivas, observada a forma do art. 26 da Lei 8.443/1992 c/c o art. 217 do Regimento Interno do TCU, fixando-se o vencimento da primeira parcela em 15 (quinze) dias, a contar do recebimento das notificações, e o das demais a cada mês, devendo incidir sobre cada valor mensal os correspondentes acréscimos legais, na forma prevista na legislação em vigor, sem prejuízo de alertar o responsável de que a falta de comprovação do recolhimento de qualquer parcela implicará o vencimento antecipado do saldo devedor;
9.6. enviar cópia deste acórdão, acompanhado do relatório e voto, à Procuradoria da República no Estado do Amapá, nos termos do § 3º do art. 16 da Lei 8.443/1992, c/c o § 7º do art. 209 do Regimento Interno do TCU, para as medidas que entender cabíveis;
9.7. dar ciência desta deliberação ao responsável e à Secretaria Nacional de Segurança Pública do Ministério da Justiça e Segurança Pública.

Tomada de contas especial referente à reprovação da prestação de contas de convênio no âmbito do Programa de Segurança Pública para o Brasil e do Programa de Segurança Pública com Cidadania.

Primeira Câmara

Secretaria de Estado da Justiça e Segurança do Amapá.

3. Responsável: Aldo Alves Ferreira (XXX.800.118-XX), ex-secretário.

13.1. Ministros presentes: Walton Alencar Rodrigues (Presidente), Benjamin Zymler, Vital do Rêgo (Relator) e Jorge Oliveira.
13.2. Ministros-Substitutos presentes: Augusto Sherman Cavalcanti e Weder de Oliveira.

VITAL DO RÊGO

Trata-se de tomada de contas especial instaurada pela Secretaria Nacional de Segurança Pública (Senasp) do Ministério da Justiça contra Aldo Alves Ferreira, em solidariedade com a Secretaria de Estado da Justiça e Segurança do Amapá, da qual foi titular, em decorrência da rejeição da prestação de contas do Convênio Senasp/MJ 178/2007 (Siafi 600987) , firmado entre os referidos órgãos, com vistas à "implementação de atividades sociais, cívicas, esportivas, culturais, que, por meio de orientação, auxiliem a crianças e adolescentes a refletirem sobre a temática da violência, visando à diminuição da vulnerabilidade de crianças e adolescentes e que possibilitem sua integração com a sua família, com a escola e um bom convívio com a sociedade, no âmbito do Programa de Segurança Pública para o Brasil e do Programa de Segurança Pública com Cidadania - PRONASCI", tendo sido repassados R$ 131.769,60 em recursos federais.
2.	De acordo com o Parecer 1139/2016/GT, elaborado no âmbito da Senasp, as contas foram reprovadas, com a consequente exigência de devolução integral do valor transferido, devido à "não apresentação das fichas de inscrição e listas de frequência dos participantes" nas atividades programadas, resultando na "não comprovação da execução da meta prevista no convênio". (peça 3, págs. 62/68) 
3.	Ainda na fase interna, nem o ex-secretário Aldo Alves Ferreira nem a própria Secretaria de Estado da Justiça e Segurança do Amapá responderam às notificações para o saneamento das irregularidades.
4.	Em instrução inicial, a Secex/TCE propôs o arquivamento do processo, com base no art. 6º, inciso II, c/c o art. 19, da IN TCU 71/2012, por considerar que houve o transcurso de prazo superior a dez anos sem notificação válida do responsável Aldo Alves Ferreira, uma vez que o edital publicado para notificá-lo não foi precedido do esgotamento das tentativas de comunicação via Correios.
5.	Diversamente, o Ministério Público junto ao TCU ponderou que o decêndio que possibilita o arquivamento do processo, na forma do mencionado normativo, deve ser contado a partir da data final para prestação de contas, no caso 1/3/2009, e que, portanto, naquele momento (23/10/2018) , ainda havia tempo para a citação e garantia do direito de defesa. Não obstante, sugeriu, preliminarmente, a realização de diligência à Senasp para que fosse juntada aos autos a documentação completa relativa ao convênio.
6.	Determinada por mim a diligência, e obtidos os elementos solicitados, foi então realizada a citação do ex-secretário Aldo Alves Ferreira pela "não comprovação da execução física do objeto do Convênio 178/2007", ao "não apresentar fichas de inscrição, lista de frequência dos alunos ou outros documentos que provassem a execução dos eventos previstos no plano de trabalho e pagos com recursos do convênio". (peças 31/34) 
7.	Todavia, transcorrido o prazo regimental para manifestação, o responsável não apresentou defesa nem efetuou o pagamento do valor devido.
8.	Em consequência, a Secex/TCE, tendo o responsável como revel, propõe que suas contas sejam julgadas irregulares, a teor do art. 16, inciso III, alíneas "b" e "c", da Lei 8.443/1992, com condenação ao pagamento do débito original de R$ 131.769,60, em 4/1/2008, mas sem multa, dada a prescrição da pretensão punitiva.
9.	No seu parecer final, o Ministério Público junto ao TCU, não obstante concorde com a existência de irregularidade, propugna pelo arquivamento do processo sem julgamento de mérito, com base no art. 212 do Regimento Interno do TCU, por entender que as pretensões, tanto punitiva quanto de ressarcimento, estão prescritas, quando observadas as regras do Código Civil.
	É o relatório.

não há.

Procurador Sérgio Ricardo Costa Caribé.

TOMADA DE CONTAS ESPECIAL. CONVÊNIO. PROGRAMAS DE SEGURANÇA PÚBLICA PARA O BRASIL E DE SEGURANÇA PÚBLICA COM CIDADANIA. REPROVAÇÃO DA PRESTAÇÃO DE CONTAS. AUSÊNCIA DE DOCUMENTOS COMPROBATÓRIOS DAS INSCRIÇÕES E DA FREQUÊNCIA DOS PARTICIPANTES NAS ATIVIDADES PREVISTAS. CITAÇÃO. REVELIA. CONTAS IRREGULARES. DÉBITO.

TOMADA DE CONTAS ESPECIAL (TCE)

Secretaria de Controle Externo de Tomada de Contas Especial (Secex/TCE).

Pelo Convênio Senasp/MJ 178/2007 (Siafi 600987) , a Secretaria de Estado da Justiça e Segurança do Amapá, então chefiada por Aldo Alves Ferreira, se encarregou, perante a Secretaria Nacional de Segurança Pública (Senasp) do Ministério da Justiça, da "implementação de atividades sociais, cívicas, esportivas, culturais, que, por meio de orientação, auxiliem a crianças e adolescentes a refletirem sobre a temática da violência, visando à diminuição da vulnerabilidade de crianças e adolescentes e que possibilitem sua integração com a sua família, com a escola e um bom convívio com a sociedade, no âmbito do Programa de Segurança Pública para o Brasil e do Programa de Segurança Pública com Cidadania - PRONASCI". 
2.	Para a consecução do objetivo proposto, a União transferiu ao Estado do Amapá, em 4/1/2008, a quantia de R$ 131.769,60, à qual se somaria a contrapartida financeira de R$ 1.331,00.
3.	De acordo com o plano de trabalho do convênio, os recursos seriam inteiramente gastos na aquisição de "material de consumo", compreendendo, basicamente, produtos alimentícios, uniformes e artigos esportivos, de ensino, de papelaria e de higiene. Ou seja, as atividades em si, que constituíam a finalidade última do ajuste, seriam coordenadas e ministradas diretamente pela convenente.
4.	Efetivamente, a prestação de contas enviada informa que foram firmados três contratos, todos para fornecimento de "material de consumo", resultando na despesa de R$ 133.094,90, praticamente igual ao montante conveniado. Foi consignado no Parecer 117/2016/CGGIR, emitido pela Senasp, que houve a devolução de R$ 16,71 aos cofres da União, em 30/4/2009 (peça 3, pág. 116) .
5.	Contudo, as contas não foram aprovadas pela concedente, tendo em vista "a não comprovação da execução da meta prevista no Convênio nº 178/2007, (...) em decorrência da não apresentação das fichas de inscrição e listas de frequência dos participantes" nas atividades programadas, conforme consta do Parecer 1139/2016/GT, da Senasp (peça 3, págs. 62/68) .
6.	Tanto o ex-secretário Aldo Alves Ferreira quanto a própria Secretaria de Estado da Justiça e Segurança do Amapá foram notificados na fase interna, mas não atenderam ao chamado para solução da pendência.
7.	Neste Tribunal, após o saneamento dos autos, foi feita a citação do ex-secretário pela mesma ocorrência indicada pela Senasp, e, de igual modo, não houve resposta.
8.	Assim, verificada a revelia, a Secex/TCE propõe que as contas do responsável Aldo Alves Ferreira sejam julgadas irregulares, com condenação em débito. Por outro lado, aponta a inviabilidade de lhe aplicar multa, em face da prescrição punitiva.
9.	Já o Ministério Público junto ao TCU vai além, ao sustentar que também estaria configurada a prescrição de ressarcimento, pelo que sustenta o arquivamento do processo sem julgamento de mérito.
10.	Meu posicionamento é favorável, no substancial, ao encaminhamento proposto pela unidade técnica.
11.	É fato que faltaram na prestação de contas elementos fundamentais para a comprovação de que o propósito verdadeiro do convênio foi atingido, qual seja, a participação do público-alvo nas diversas atividades planejadas, que deveria ser demonstrada por meio da relação dos inscritos e das listas de presença, instrumentos de controle naturais para eventos do tipo, que, para terem êxito, dependem do interesse e do engajamento do grupo de pessoas envolvido.
12.	Embora algumas fotografias tenham sido anexadas pela convenente, elas não constituem prova hábil, pois não identificam o lugar, o tempo e as atividades retratadas, isto é, não comprovam a conexão com as metas do convênio.
13.	Foram dadas oportunidades, pela Senasp e pelo TCU, para que o ex-secretário Aldo Alves Ferreira pudesse sanar a falha ou se defender da imputação, sem que, entretanto, tenha havido alguma atitude sua.
14.	Aliás, considero válida a notificação realizada na fase interna, que foi inicialmente dirigida ao endereço do responsável, mas ficou retida na unidade dos Correios, à espera da retirada pelo destinatário, que não aconteceu, tendo motivado a publicação de edital.
15.	Observo que o ex-secretário reside na localidade de Porto das Dunas, distante 9 km da sede do município de Aquiraz/CE, do qual ela faz parte. Pelo que se pode inferir do extrato de rastreamento da notificação enviada ao endereço residencial, tal localidade, conquanto seja dotada de estrutura turística, não dispunha, na época, de serviço de carteiro.
16.	Certamente, a necessidade de buscar correspondências na unidade dos Correios era de conhecimento da população local, que a tem como endereço postal. Ademais, é esperado que alguém que foi gestor público fique atento a demandas que surjam posteriormente ao exercício da função, especialmente em matéria de prestação de contas. No caso, o responsável sequer tratou de se certificar se suas contas receberam ou não aprovação pelo órgão repassador dos recursos cuja gestão lhe foi confiada.
17.	Desse modo, penso que a notificação remetida ao endereço residencial já seria suficiente. Ainda assim, a Senasp fez publicar o edital.
18.	Cabe notar que a citação feita pelo Tribunal foi mandada para o mesmo endereço utilizado pela Senasp, tendo, desta feita, sido entregue, presumidamente, na residência do responsável. Porém, da mesma maneira que antes, o ex-secretário ficou inerte. Daí resta evidente que a Senasp havia lançado mão do endereço correto.
19.	Posto isso, na presente situação, não há que se cogitar em eventual aplicação do art. 6º, inciso II, da IN TCU 71/2012, referente à possibilidade de arquivamento do processo quando passados mais de dez anos sem notificação do responsável, uma vez que o primeiro ofício enviado pela Senasp ficou disponível ao ex-secretário a partir de 16/12/2015 (peça 3, pág. 43) , enquanto a gestão do convênio, incluído o prazo para prestação de contas, se encerrou em 1/3/2009. Além do mais, o uso do mencionado dispositivo regulamentar está sujeito à confirmação, aqui inexistente, de real prejuízo à defesa, conforme a jurisprudência desta Corte (Acórdão 854/2016-TCU-Plenário, 444/2016-2ª Câmara, 2.511/2015-Plenário, 461/2017-1ª Câmara, 298/2019-2ª Câmara, entre outros) .
20.	Igualmente, em ponto que discordo do Ministério Público, descabe o reconhecimento da prescrição da pretensão de reparação do dano, pois a jurisprudência do TCU se mantém decidindo no sentido da imprescritibilidade das ações de ressarcimento ao erário, a despeito de inclinações em contrário dentro do Supremo Tribunal Federal, no curso de debates em torno do tema ainda não finalizados, contudo (v. g. Acórdão 3140/2020-TCU-Plenário, 13.395/2020-1ª Câmara, 3.069/2020-Plenário, 12.538/2020-1ª Câmara, 12.489/2020-1ª Câmara, 3.012/2020-Plenário, 14/2021-1ª Câmara, 30/2021-1ª Câmara, 144/2021-Plenário, 405/2021-Plenário, 537/2021-Plenário, 554/2021-Plenário, 562/2021-Plenário, 5.958/2021-1ª Câmara) .
21.	De outra parte, impõe-se a prescrição da pretensão punitiva, na forma do Acórdão 1441/2016-TCU-Plenário, haja vista que a citação do ex-secretário Aldo Alves Ferreira foi determinada apenas em 11/9/2020 (peça 33) , superando o prazo decenal contado desde a data final para a prestação de contas do convênio, em 1/3/2009.
22.	Enfim, tenho somente dois pequenos ajustes a fazer no julgamento proposto pela unidade técnica.
23.	Primeiramente, assinalo que o Relatório do Tomador de Contas Especial (Relatório Final nº 11/2016/CCONTAB/SPO/SE - peça 3, págs. 126/133) , que secundou outros pareceres da concedente, bem assim o Certificado de Auditoria nº 1.117/2017 da Controladoria-Geral da União (peça 3, págs. 149/150) , lançaram a Secretaria de Estado da Justiça e Segurança do Amapá como responsável solidária com o ex-secretário Aldo Alves Ferreira.
24.	De acordo com o Parecer 117/2016/CGGIR, "dois aspectos impossibilitam a Concedente de excluir a responsabilidade da Secretaria de Estado da Justiça e Segurança Pública do Amapá, a saber, ausência das alegações de defesa, e sobretudo a ausência de medidas concretas com vistas ao resguardo do patrimônio público." (peça 3, pág. 111) 
25.	Tal posicionamento, todavia, destoa da jurisprudência do TCU, que é clara quanto à responsabilidade pessoal do gestor de recursos públicos, e não do convenente, quando ente federativo ou unidade dele integrante (Acórdão 5742/2016-TCU-Primeira Câmara, 3.101/2016-1ª Câmara, 1.838/2019-1ª Câmara, 437/2018-2ª Câmara, 3.357/2016-1ª Câmara, 352/2017-1ª Câmara, 6.235/2018-2ª Câmara, 296/2008-1ª Câmara, 5.466/2020-1ª Câmara, 8.662/2013-1ª Câmara, 1.418/2009-Plenário etc.) .
26.	Por conseguinte, a unidade técnica agiu corretamente ao não incluir a Secretaria de Estado como corresponsável, mas entendo que a deliberação a ser proferida deva expressamente excluir o referido órgão do polo passivo da tomada de contas especial, para que não pairem dúvidas.
27.	O segundo ajuste diz respeito à necessidade de abatimento, na indicação do débito, do valor já recolhido de R$ 16,71, em 30/4/2009, consoante o Relatório do Tomador de Contas Especial (Relatório Final nº 11/2016/CCONTAB/SPO/SE - peça 3, pág. 131) .
	Diante do exposto, voto para que o Tribunal adote o acórdão que submeto a este Colegiado.
TCU, Sala das Sessões, em 20 de abril de 2021.
Ministro VITAL DO RÊGO 
Relator